【裁判字號】    92,上訴,22
【裁判日期】    920926
【裁判案由】    偽造文書
【裁判全文】
臺灣高等法院刑事判決                              九十二年度上訴字第二二號
    上  訴  人  臺灣板橋地方法院檢察署檢察官
    被      告  乙○○
右上訴人因被告偽造文書案件，不服臺灣板橋地方法院九十一年度訴字第六五五號，
中華民國九十一年十一月十一日第一審判決（起訴案號：臺灣板橋地方法院檢察署九
十年度偵字第五七三三號）提起上訴，本院判決如左：
    主  文
上訴駁回。
    理  由
一、公訴意旨略以：被告乙○○前為臺北縣政府警察局中和分局員山派出所警員，為
    依法令從事公務之人員，於民國八十九年一月十三日（起訴書誤載為十五日）十
    六時十分許，在臺北縣中和市員山派出所，明知甲○○並未於同日七時許，在臺
    北縣中和市○○路十七號旁之空地內，尋獲其於八十七年七月二十日，在臺中市
    西區○○○街與五權四五街口失竊之車牌號碼Ｈ９─四四五九號ＢＭＷ廠牌５２
    ５型白色自用小客車，竟在職務上所掌管之偵訊（談話）筆錄及臺北縣警察局車
    輛失竊尋獲受理報案單等公文書上，為上開不實之記載後，即將該尋獲受理報案
    單第三聯交付予不詳姓名年籍自稱為甲○○之男子，嗣該男子即竊取丙○○所有
    之車牌號碼ＬＵ─三七七九號自用小客車（該車於八十九年一月三十日遭竊），
    再將該車之車身號碼偽造成Ｈ９─四四五九號之車體，並向麻豆監理站重領車牌
    號碼Ｃ８─三一九三號後，即自稱為「吳志文」而將右揭車輛以新台幣（下同）
    三十萬元之代價，販賣予明知為贓物之甲○○（故買贓物罪部分，已另案經臺灣
    嘉義地方法判處有期徒刑三月確定），甲○○隨即於八十九年三月二十八日將該
    車以四十八萬元售予不知情之簡正宗，嗣於八十九年十一月三十日經警通知簡正
    宗到案查驗車子而查獲，並扣得上開贓車，始知上情。因此，認為被告乙○○涉
    有刑法第二百十三條之公務員登載不實事項於公文書罪嫌。
二、按犯罪事實應依證據認定之，無證據不得推定其犯罪事實；又不能證明被告犯罪
    或其行為不罰者，應諭知無罪之判決，刑事訴訟法第一百五十四條、第三百零一
    條第一項，分別定有明文。又告訴人之告訴，係以使被告受刑事訴追為目的，是
    其陳述是否與事實相符，仍應調查其他證據以資審認（最高法院五十二年度台上
    字第一三○○號判例參照）。又認定不利於被告之事實，須依積極證據，苟積極
    證據不足為不利於被告事實之認定時，即應為有利於被告之認定；且事實之認定
    ，應憑證據，如未能發現相當證據，或證據不足以證明，自不能以推測或擬制之
    方法，以為裁判基礎；而認定犯罪事實所憑證據，雖不以直接證據為限，間接證
    據亦包括在內；然而無論直接或間接證據，其為訴訟上之證明，須於通常一般之
    人均不致有所懷疑，而得確信其為真實之程度者，始得據為有罪之認定，若其關
    於被告是否犯罪之證明未能達此程度，而有合理性懷疑之存在，致使無從形成有
    罪之確信，根據「罪證有疑，利於被告」之證據法則，即不得遽為不利被告之認
    定（最高法院三十年上字第八一六號、四十年台上字第八六號、七十六年台上字
    第四九八六號等判例參照）。
三、公訴意旨認被告涉有前述罪嫌，無非係以：（一）證人即原車主甲○○證稱：我
    完全沒有到過中和分局員山派出所，也沒有做過警詢筆錄，而該筆錄及尋獲受理
    報案單之印章，也非我所有等語（偵卷第三二頁至第三三頁），是前述警詢筆錄
    及尋獲受理報案單上之記載已與事實未合，為不實之記載。被告職司偵辦犯罪，
    其所受專業訓練，自可輕易判斷前來報案之人與其攜帶之原本證件是否為相同之
    人，然被告竟僅憑
    詢筆錄及尋獲受理報案單上之簽名，竟皆以蓋章為之，此與現今警察機關制作筆
    錄及相關文件後，皆由當事人親自簽名並捺指印之實情相悖，且經檢察官調閱被
    告離職前一年內所制作尋獲受理報案單，皆依親自簽名並捺指印之方式為之，何
    獨本件不為？益見事出有因，否則即可依該男子留存之指印而追查係何人冒甲○
    ○之名義所為，顯見被告是故意為以蓋章方式為之，以避免事後追查。並有臺北
    縣警察局車輛失竊尋獲受理報案單附卷足憑等。
四、被告於偵審中均坦承製作前述警詢筆錄及臺北縣警察局車輛失竊尋獲受理報案單
    各一件之事實，但否認有在公文書不實登載之犯行，辯稱：當天下午四點多，有
    一自稱為甲○○之人，向伊報案稱在當天早上七點多尋獲Ｈ９─四四五九號自用
    小客車，但沒有大牌，當時自稱甲○○者身上帶有
    失竊三聯單正本，伊核對三聯單正本及
    與
    意登載不實。警方受理民眾案件時，只要有
    不用去查證有無車輛。因為那人說沒有看到汽車大牌，所以伊在車輛失竊尋獲受
    理報案單上只勾選「尋獲引擎」。那人說他有帶印章，不要簽名，所以才用蓋章
    方式，至於伊處理的其他案件，都是聯絡民眾到派出所，他們不一定會帶章來，
    就會用簽名、捺印方式。何況，牌照遺失申請換發，須經由監理站審核過才會換
    發，並不是依照車輛失竊尋獲受理報案單，就直接重新發照，該輛汽車後來也是
    甲○○拿去轉賣，伊無牟利。並在本院調查時，坦承「贓物認領保管單」之全部
    文字，包括甲○○的名字，都是伊所寫，印文是自稱甲○○之人蓋的等語。
五、經查：
（一）證人甲○○先於警詢供述：伊買入該車後約一星期就失竊，過了近二年後，吳
      志文打電話告知付三十萬就可以找到車子，隔了一星期，約在嘉義縣大林交流
      道交付伊
      道見面，並拿行照及該車，伊看見證件齊全，就將三十萬元交給他，並將Ｃ８
      ─三一九三號自小客車開走。不知道何人前往員山派出所領車，也不認識派出
      所之乙○○警員。（警卷第二頁至第三頁）。並於偵查中證稱：伊完全沒有到
      過中和分局員山派出所，也沒有做過警詢筆錄，而該筆錄及尋獲受理報案單之
      印章，也非伊所有。伊有把資料交給吳志文等語（偵查卷第三二頁）。由上可
      知，甲○○雖未親自到過中和分局員山派出所辦理車輛失竊尋獲手續，卻曾將
      ，被告辯稱當天有一自稱為甲○○之人，攜帶
      竊三聯單正本，前來申辦車輛失竊尋獲手續等情，並非無據。
（二）證人即當時員山派出所主管吳山有於偵查證稱：被告平日個性懶散，其他還算
      正常‧‧‧一般規定，當事人蓋章欄可以用印章代替，但需核對身分，影印身
      分證保留‧‧‧從車輛尋獲證明單上，他勾選「自行尋獲」，而且只有尋獲『
      引擎』，如員警想造假，應會勾『全部』，而且他若貪圖行政獎勵，他會勾『
      警方尋獲』這部分。乙○○處理甲○○部分，若有預謀，則應先找一部車子，
      這車資料應在一月十三日之前，而若在之後，則應與借屍還魂沒有什麼關係‧
      ‧‧等情（偵查卷第三九頁）。於原審證稱：贓物認領保管單上的寫法比較籠
      統，這種寫法與報案單的記載內容不一樣，正確的寫法應該只有寫引擎號碼，
      而且註記只尋獲引擎，贓物認領保管單的寫法會讓人誤認為有找到車子，也有
      找到引擎‧‧‧保管單上的具領人欄應該由當事人填寫，簽名部分不可能由警
      員代簽，訊問筆錄及報案單上都用蓋章，可能是員警怠惰的關係‧‧‧我認為
      本案被告不可能涉案，因為本件是車主自行報案尋獲，尋獲的部份只有引擎，
      如果員警要幫忙借屍還魂的話，應該會勾選全部，而且尋獲在前，借屍還魂在
      後，而且時間相隔很遠，應該沒有犯意聯絡，被告從事警察多年，所受理的案
      件，只有本件有問題‧‧‧尋獲三聯單應該是我講的才是正確的作法，須特別
      註記無車牌，但把關者是監理單位。如果車子已移開，我們可以不去看現場等
      語（原審卷第四三頁至第四五頁）。上述證人所言與被告在本院稱：伊沒有到
      現場看車子是否真的找到。因甲○○當時未簽名，為了自保、並防止以後有人
      向伊要車，遂幫其填寫名字等語，互核後可知被告所辯尚屬信而有據。
（三）公訴意旨雖認為被告職司偵辦犯罪，所受專業訓練，可輕易判斷前來報案之人
      與其攜帶之原本證件是否為相同之人，而被告竟僅憑
      ，顯有疑問等情。但在實務上，犯罪嫌疑人以他人證件冒名應訊、蒙混檢警人
      員過關之情，時有所聞。而如前述，證人甲○○既將
      交由自稱吳志文者辦理車輛失竊尋獲手續，再參照證人吳山有所稱被告平日個
      性以觀，自稱吳志文者假藉甲○○名義蒙混過關情形，亦不能排除有此可能。
（四）公訴意旨雖又指被告製作前述警詢筆錄及尋獲受理報案單上之簽名，竟皆以蓋
      章為之，此與現今作法相違一節。惟依前述證人吳山有之證詞，法令既然允許
      民眾可以蓋章方式代替簽名，即不能以此作為論處被告罪責之依據。再依偵查
      中所調閱被告離職前一年內所制作尋獲受理報案單內容可知（偵查卷第十三頁
      至第十九頁，共七份），雖均由民眾親自簽名並捺指印之方式為之，但該七件
      報案單都是由警方尋獲後，才通知當事人到派出所辦理手續，與本件是由民眾
      自行尋獲後、自行到派出所辦理手續之情形，並不相同。核與被告辯稱因甲○
      ○有帶印章，才無簽名，其他案件，若係聯絡民眾到派出所，不一定會帶章來
      ，就會用簽名、捺印方式等語相符，是被告上開所辯，並非無據。
（五）況被告如有與他人共謀借屍還魂之情事，依照一般慣用的手法，當須先找一部
      替代用車子，再填寫車輛失竊尋獲證明單。但本件製作車輛失竊尋獲證明單時
      間在八十九年一月十三日，但號碼ＬＵ─三七七九號自小客車是在八十九年一
      月三十日失竊，自稱吳志文者更遲至八十九年三月十六日始向監理單位辦理換
      發新牌照之手續（參閱前述警詢卷），時間相隔已達二月，即與一般慣用手法
      不符。更無造假或貪圖行政獎勵之犯罪動機。尚且被告從事警察工作多年，所
      受理的案件中，也只有本件發生前述情事。因此，被告縱使在處理本件尋獲案
      行政上有疏失之處，但仍缺乏證據證明其有與他人共謀借屍還魂圖利，而故意
      在公文書上不實登載之情事。
    綜上所述，並無證據足資認定被告乙○○構成刑法第二百十三條之公務員登載不
    實事項於公文書罪嫌。
六、檢察官上訴意旨另以：被告當庭所書寫之「甲○○」、「嘉義縣大林鎮三角里下
    林頭九十號」等文字，與「贓物認領保管單」之筆勢、勾法有極高之類似性，倘
    筆跡相同，則被告自然構成公務員在「台北縣警察局贓物認領保管單」為不實記
    載之偽造文書罪嫌云云。惟根據本院調查，被告雖在該保管單上填寫全部文字，
    然係基於代民眾書寫之意思，並由該自稱甲○○者於其上蓋印章，足見被告並無
    偽造文書之犯意，至於有無違反警察機關行政作業之規定，係屬另一問題，尚無
    從據此為被告不利罪責之認定。因此，本件關於被告是否犯罪之證明，未能達確
    信之程度，仍有合理懷疑之存在，根據「罪證有疑，利於被告」之證據法則，即
    不得遽為不利被告之認定。此外，本院復查無其他積極證據，足以證明被告涉有
    公文書不實登載犯行。原審以不能證明被告犯罪，諭知無罪之判決，核無不合。
    檢察官上訴為無理由，應予駁回。
據上論斷，應依刑事訴訟法第三百六十八條，判決如主文。
本案經檢察官劉永清到庭執行職務。
中      華      民      國    九十二    年      九      月    二十六    日
                              臺灣高等法院刑事第二十庭
                                  審判長法  官  陳  晴  教
                                        法  官  李  春  地
                                        法  官  鄧  振  球
右正本證明與原本無異。
如不服本判決，應於收受送達後十日內向本院提出上訴書狀，其未敘述上訴之理由者
並得於提起上訴後十日內向本院補提理由書（均須按他造當事人之人數附繕本）。
                                        書記官  郭  台  發
中      華      民      國    九十二    年      九      月   二十九      日


司法院資訊處製作；財團法人民間司法改革基金會備份。
